【裁判字號】    89,台上,3906
【裁判日期】    890706
【裁判案由】    盜匪等罪
【裁判全文】
最高法院刑事判決                              八十九年度台上字第三九○六號
    上  訴  人  乙○○
                甲○○
右上訴人等因盜匪等罪案件，不服台灣高等法院台南分院中華民國八十七年四月二十
二日第二審判決（八十七年度上訴字第一七八號，起訴案號：台灣台南地方法院檢察
署八十五年度偵字第一一一四二號、一二○○三號），提起上訴，本院判決如左：
    主  文
原判決撤銷，發回臺灣高等法院臺南分院。
    理  由
本件原判決認定上訴人乙○○、甲○○與李庭育（由第一審法院另案判處罪刑在案）
共同基於意圖為自己不法所有之犯意聯絡，謀議詐購汽車後再將車款搶回，並推由乙
○○於民國八十五年九月二十日晚間，至台南市○○○路○段十三之一號「榮信車行
」，以新台幣（下同）一百四十萬元之價格向楊榮堯詐購ＢＭＷ廠牌之車號ＶＭ－五
五八五號白色自用小客車一輛，並先交付定金二萬元；楊榮堯不疑有詐，乃先辦理汽
車過戶手續；翌（二十一）日下午，乙○○前往車行交付購車尾款前，先駕駛其所有
車號Ｕ○－八三六六號自用小客車搭載李庭育、甲○○二人至「榮信車行」佯裝選購
車輛，並將該車停放於車行對面西湖春巷口（車未熄火），旋進入車行內將一百三十
八萬元購車尾款交付楊榮堯，楊榮堯即將上開汽車交由乙○○駛離。李庭育、甲○○
二人見乙○○交款完畢，並駕駛上開汽車離開後，即佯與楊榮堯商議購車細節，甲○
○即乘機推倒在旁楊榮堯之妻陳穗馨，令將乙○○交付之車款取出，並以預藏之手槍
（由乙○○事先交付，惟未扣案，不能證明是否具殺傷力）抵住楊榮堯，李庭育則戴
上乙○○所交付之手套，並以乙○○所交付之手銬一副將楊榮堯銬鎖在椅子上，再由
甲○○持槍押住楊榮堯。復由李庭育押陳穗馨至抽屜拿取乙○○交付之車款，而以強
暴、脅迫之手段，致楊榮堯夫妻二人不能抗拒，而交出上開購車尾款一百三十八萬元
。得手後，李庭育並以另一副手銬將陳穗馨銬住，惟留下手銬鑰匙，旋即與甲○○駕
駛上開車號ＵＯ－八三六六號自用小客車逃逸等情。因而維持第一審依牽連犯關係從
一重論處上訴人等共同意圖為自己不法之所有，以強暴、脅迫致使不能抗拒而使他人
交付其物罪刑，而駁回上訴人等在第二審之上訴，固非無見。
惟查：按刑法第三百三十九條第一項詐欺罪之成立，以意圖為自己或第三人不法所有
，以詐術使人將本人或他人之物交付為要件。而所謂以詐術使人交付，必須被詐欺人
因其詐術而陷於錯誤，若其所用方法，不能認為詐術，亦不致使人陷於錯誤，即難遽
依詐欺罪論擬。原判決事實認定上訴人等與李庭育共同謀議購得汽車後將車款搶（劫
）回，而推由乙○○先以一百四十萬元之價格向楊榮堯購買ＢＭＷ自用小客車一輛，
由李庭育、甲○○二人於乙○○將車款交付楊榮堯，並將購得之汽車駛離後，始將該
車款強行劫走等情。倘屬無訛，則上訴人等與李庭育圖謀不法所有之標的物，為上開
已交付楊榮堯之車款一百三十八萬元，似非前揭汽車。而被害人楊榮堯基於雙方合致
之買賣關係，於乙○○交付全部價款後，將汽車交付乙○○，為其履行出賣人義務之
行為，尚難認係因乙○○對其施用何項詐術，致陷於錯誤而將該車交付。縱認上訴人
等主觀上並無正當買車之誠意，而係利用購車之手段以達到事後強劫錢財之目的，然
乙○○向被害人購車時如未施用何項詐術，而被害人亦非因陷於錯誤而交付汽車，即
難認上訴人等所為與詐欺罪之構成要件相當。原判決事實欄並未詳細記載上訴人等究
係施用何項具體詐術，致被害人陷於錯誤而將該汽車交付，理由內亦未對此加以論述
說明，遽認上訴人等所為應另成立刑法第三百三十九條第一項之詐欺罪，並認與強盜
罪部分有方法結果之牽連關係，而從一重依強盜罪論處，其法律見解尚有可議。又原
判決事實認定李庭育、甲○○二人分別以手槍抵住楊榮堯，將其銬鎖於椅子上，並強
押楊妻陳穗馨至抽屜取款等強暴、脅迫之手段，致楊榮堯夫妻二人不能抗拒，而交出
乙○○先前交付之車款一百三十八萬元等情。則渠等同時對楊榮堯夫妻二人施加強暴
、脅迫之行為，而使其二人之法益同遭侵害，似應論以想像競合犯。原判決理由內對
於本件強劫之被害人究竟係楊榮堯一人，抑或係其夫妻二人，以及上訴人等所為應否
成立想像競合犯，均未加以論敘說明，理由尚嫌不備。再原判決認定甲○○於強劫時
，使用乙○○事先交付之手槍一把作為犯案之工具。則該手槍內有無子彈？是否具有
殺傷力？是否屬於槍砲彈藥刀械管制條例所管制之槍、彈等項，均與判斷上訴人等是
否另犯上開條例之罪，以及該手槍應否依法宣告沒收攸關，自應加以調查認定，並於
理由欄內詳予論敘說明，始為適法。乃原判決僅於事實欄及理由欄第一段第（七）小
段括號內註明「未扣案，不能證明是否具殺傷力」一語。並未於理由欄內就其調查之
結果及認定之依據詳加論敘說明，其理由亦欠完備，併有可議。上訴意旨雖未指摘及
此，然以上為本院得依職權調查之事項，應認原判決有撤銷發回之原因。
據上論結，應依刑事訴訟法第三百九十七條、第四百零一條，判決如主文。
中      華      民      國    八十九    年      七      月      六      日
                              最高法院刑事第八庭
                                  審判長法官  吳  雄  銘
                                        法官  池  啟  明
                                        法官  石  木  欽
                                        法官  郭  毓  洲
                                        法官  吳  三  龍
      右正本證明與原本無異
                                              書  記  官
中      華      民      國    八十九    年      七      月      十      日


司法院資訊處製作；財團法人民間司法改革基金會備份。
